【裁判字號】    95,台上,883
【裁判日期】    950504
【裁判案由】    請求撤銷贈與登記等
【裁判全文】
最高法院民事判決              九十五年度台上字第八八三號
    上  訴  人  丙 ○ ○
                丁 ○ ○
                戊 ○ ○
                己○○○
    共      同
    訴訟代理人  彭 火 炎律師
                張 玉 琳律師
    被 上訴 人  甲 ○ ○
                          段3.
                乙 ○ ○
上列當事人間請求撤銷贈與登記等事件，上訴人對於中華民國九
十四年二月一日台灣高等法院第二審判決（九十三年度上字第四
三五號），提起上訴，本院判決如下：
    主  文
原判決廢棄，發回台灣高等法院。
    理  由
本件被上訴人主張：坐落新竹縣竹北市○○段鹿場小段一七六、
一七九、一八○之五、一八○之六、一八○之七號（原判決誤為
一八二之七號）等五筆田地，原為伊等與上訴人丙○○、及訴外
人范振榮、范振助、范振北（嗣改名范振益）等兄弟六人之先父
范細茍所有，前受限於法令不能分割及移轉登記，范細茍乃與伊
等六兄弟於民國六十七年十二月三十日訂立分家契約書（下稱契
約書），約定該土地由兄弟六人均分取得，並暫將其中一七六、
一七九、一八○之六、一八○之七等號土地，以贈與之名，依序
信託登記在范振榮、范振助、范振北、丙○○名下，待日後得以
分割及移轉時，各該登記名義人應無條件辦理分割及移轉登記。
如未得范細苟及兄弟全體同意，擅自出賣、變更登記名義及設定
負擔行為，均屬無效。嗣登記於丙○○名下之鹿場小段一八○之
七號土地，因配合新竹縣政府計劃徵收經領回新竹縣竹北市○○
段七○○號（應有部分為一○○○分之五○六），及同市○○段
一一○、一一一、一一二、一一三、一一四、一一五、一一六、
一一七等號（所有權全部）均為建地之抵價地（其中翰林段一一
○、一一一、一一二號土地合併後，另分割出一一○之一號土地
），已無不能分割及移轉之情事。詎丙○○明知依契約書之約定
，應將翰林段一一○、一一○之一號土地（下稱系爭土地）所有
權應有部分各六分之一登記予伊等，竟出於通謀虛偽意思表示，
於九十年十二月二十九日、九十一年一月十五日，先將翰林段一
一○號土地所有權應有部分一九○六九分之八二○○、一○八六
九，及同段一一○之一號土地所有權全部，分別贈與其子即上訴
人丁○○、其妻即上訴人己○○○，及其子即上訴人戊○○，各
如附表編號一、二、五所示。再由己○○○於九十一年一月二十
五日，將其受贈之應有部分無償贈與丁○○。依契約書約定，上
訴人間之贈與契約及所有權移轉行為，既均屬無效，自應塗銷各
該所有權移轉登記，並回復至原有登記。縱非屬通謀虛偽意思表
示，惟丙○○於為贈與時，其財產已不足以擔保全體債權人之債
權，該贈與顯已損害伊等依契約書所成立之債權，伊等亦得依民
法第二百四十四條第一、四項之規定，請求撤銷上訴人間之贈與
（於原審另追加撤銷物權移轉）行為，及塗銷各該贈與登記，回
復登記為丙○○名義。並依（契約書及）同法第二百二十五條第
二項規定，請求丙○○移轉系爭土地所有權應有部分各六分之一
予伊等。求為命上訴人就系爭土地各為撤銷、塗銷或移轉所有權
登記等均如附表「聲明內容」欄所示之判決。
上訴人則以：上訴人丙○○係因伊父之贈與並因配合計劃徵收而
領回系爭抵價地。既非基於該丙○○之簽名係出於偽造之契約書
約定始登記為系爭土地之所有權人，其為節稅，將系爭土地分別
贈與子丁○○、范網進或妻己○○○，再由己○○○將受贈部分
贈與丁○○，自無通謀虛偽意思表示可言。被上訴人主張各該贈
與及移轉所有權行為均無效，請求塗銷移轉登記，即屬無據。縱
契約書為真正，然被上訴人依契約書對丙○○之請求權，係以給
付特定物為標的之債權，仍無容被上訴人依民法第二百四十四條
第一項、第二項規定，請求撤銷各該贈與及回復登記之餘地。況
系爭土地所有權已移轉登記予丁○○、戊○○，依契約書約定丙
○○所負移轉該土地所有權應有部分予被上訴人之義務，已陷於
給付不能，被上訴人猶請求丙○○為給付，亦非有理。此外，被
上訴人違反契約書之約定，擅自出售登記於訴外人范振榮、范振
助名下之土地，而分取其價金，卻又本於契約書對丙○○為本件
之請求，顯屬濫用權利並違反誠信原則，尤非適法等語，資為抗
辯。
原審廢棄第一審所為被上訴人敗訴之判決，改判如其聲明，無非
以：上訴人丙○○已於另件台灣新竹地方法院九十一年度訴字第
五二九號，土地所有權移轉登記事件審理中，自承知悉有分家契
約（契約書），因被上訴人非自耕農，始不能過戶農地及分割之
事。參以原法院於審理另件九十一年度上易字第一○一三號事件
，將契約書上丙○○之簽名及其當場書寫之筆跡，囑託法務部調
查局鑑定結果，認定其字跡筆劃特徵相同等情，上訴人辯稱契約
書上丙○○之簽名係出於偽造，契約書非屬真正云云，即無可取
。是以依契約書之約定，原登記丙○○名下之鹿場小段一八○之
七號土地，經政府辦理徵收所獲配，地目為建之系爭（抵價）土
地，既已無不能分割或移轉登記之事情，乃丙○○明知依契約書
之約定，未經范細苟及被上訴人等兄弟全體之同意，不得擅自變
更信託名下土地，且負有各給付該土地所有權應有部分六分之一
予被上訴人之義務，竟為節稅，而將系爭土地分別贈與予其妻、
子即上訴人己○○○、丁○○及戊○○，雖難遽認其等間有為脫
產而為通謀虛偽意思表示之情形。惟加總丙○○之財產總額，顯
然已不足以清償其對被上訴人及全體債權人所負債務，其所為贈
與行為，自屬有害於被上訴人之債權。至於丁○○、戊○○為丙
○○之子，曾經手收受丙○○出賣其他信託土地之價金或訂定買
賣契約，亦知悉丙○○與被上訴人間不得擅自處分系爭土地之約
定。可見丙○○於九十年十二月、九十一年二月間，將系爭土地
分別贈與己○○○、丁○○及戊○○，顯係企圖規避返還信託物
予被上訴人之義務。核其所為已違反信託契約之本旨，且有害於
被上訴人之信託物返還請求權，而丁○○、戊○○則為受益人或
轉得人。從而，被上訴人依民法第二百四十四條第一項、第四項
之規定，請求撤銷上訴人間之贈與及所有權移轉行為；並塗銷各
該所有權移轉登記，回復至丙○○名義之原有登記；暨丙○○應
移轉系爭土地所有權應有部分各六分之一予被上訴人，為有理由
，應予准許等詞，為其判斷之基礎。
查原判決先謂上訴人丙○○將系爭土地分別贈與其妻即上訴人己
○○○，及其子即上訴人丁○○、戊○○，再由己○○○將該受
贈部分贈與丁○○，係為「節稅」，難認其等間之贈與及移轉所
有權行為係通謀虛偽意思表示。繼又謂其等間之贈與行為，係「
企圖規避返還信託物予被上訴人之義務」云云，前後所述，不無
矛盾之違誤。其次，丙○○係於九十年十二月至九十一年二月間
，將系爭土地分別贈與己○○○、丁○○及戊○○，固為原審所
確定之事實，惟依卷附「買賣契約書及支票」（原審卷二三一頁
至二四一頁），僅見丁○○、戊○○分別於九十二年五月及七月
後，始代理丙○○向買受人陳春孟收取價款支票，及與買受人張
雅婷訂立土地買賣契約。則可否僅憑丁○○、戊○○二人於各該
時間，分別代理丙○○收取買賣價金支票或訂立土地買賣契約，
即可回溯推認丁○○、戊○○「明知」丙○○依契約書負有移轉
系爭土地所有權各六分之一予被上訴人之義務。上訴人等間就系
爭土地之贈與行為，係企圖規避返還信託物予被上訴人之義務？
非無斟酌之餘地。原審未遑詳予調查審認，復未說明認定己○○
○如何明知丙○○依契約書負有返還信託物義務之依據，遽為上
訴人敗訴之判決，自嫌速斷。其次，民法第二百四十四條第一項
、第二項規定之撤銷權，係以保障全體債權人之利益為目的，非
為確保特定債權而設。八十八年四月二十一日修正公布，八十九
年五月五日施行之民法債編，於同條增訂第三項，規定債務人之
行為僅有害於以給付特定物為標的之債權者，不適用前二項規定
，即係明示斯旨。本件原審所謂丙○○明知依契約書之約定，未
經兄弟全體及其父范細苟之同意，不得擅自處分其受託之系爭土
地，且負有移轉該土地所有權應有部分各六分之一予被上訴人之
義務，卻於九十年十二月、九十一年二月間，迅速將該土地分別
贈與己○○○、丁○○、戊○○。其等顯係企圖規避返還信託物
予被上訴人之義務，核該無償贈與行為，已違反信託契約之本旨
，有害於被上訴人對系爭土地之信託物返還請求權云者。其所稱
「有害於被上訴人對系爭土地之信託物返還請求權」，如係指「
有害於以給付特定物為標的之債權」，依上說明，被上訴人是否
仍得依民法第二百四十四條第一項、第四項之規定，請求撤銷上
訴人間之贈與及所有權移轉行為，並塗銷各該所有權移轉登記，
暨回復原有登記？非無疑義。原審未詳為推求，所為上訴人不利
之判決，亦屬可議。上訴意旨，指摘原判決不當，求予廢棄，非
無理由。又原審認定：上訴人均明知上訴人丙○○依契約書之約
定，不得擅自處分系爭土地，而渠等為脫產、企圖規避返還信託
物（系爭土地）予被上訴人之義務，竟由丙○○分別將系爭土地
贈與其他上訴人等情，如屬無訛，似見渠等間之真意不在於贈與
。被上訴人主張該贈與係屬通謀虛偽意思表示，是否全然無據？
案經發回，宜注意及之。
據上論結，本件上訴為有理由。依民事訴訟法第四百七十七條第
一項、第四百七十八條第二項，判決如主文。
中    華    民    國  九十五  年    五    月    四    日
                      最高法院民事第四庭
                          審判長法官  蘇  茂  秋
                                法官  蘇  達  志
                                法官  王  仁  貴
                                法官  劉  福  來
                                法官  鄭  玉  山
      本件正本證明與原本無異
                                      書  記  官
中    華    民    國  九十五  年    五    月   十六   日
                                                  Ｒ
被上訴人聲明附表
┌─┬────────┬─────────┬──────────────┐
│編│應為撤銷或塗銷或│                  │                            │
│號│移轉所有權之上訴│土地坐落及應有部分│聲明內容                    │
│  │人              │                  │                            │
├─┼────────┼─────────┼──────────────┤
│一│丙○○、丁○○  │新竹縣竹北市○○段│九十年十二月二十九日之贈與契│
│  │                │110號應有部分8200/│約，及九十一年二月五日之所有│
│  │                │19069             │權移轉行為，應予撤銷。      │
├─┼────────┼─────────┼──────────────┤
│二│丙○○、己○○○│同上號土地，應有部│九十一年一月十五日之贈與契約│
│  │                │分10869/19069     │及同年月二十二日之所有權移轉│
│  │                │                  │行為，應予撤銷。            │
│  │                │                  │                            │
├─┼────────┼─────────┼──────────────┤
│三│丁○○          │(1)同編號一        │(1)新竹縣竹北地政事務所（下稱│
│  │                │                  │  竹北地政事務所）九十一年一│
│  │                │                  │  月三十一日收件，收件字號竹│
│  │                │                  │  北字第０二０五００號，同年│
│  │                │                  │  二月五日以贈與為原因之所有│
│  │                │                  │  權移轉登記，應予塗銷，回復│
│  │                │                  │  登記為丙○○名義。        │
│  │                │(2)同編號二        │(2)竹北地政事務所九十一年二月│
│  │                │                  │  六日收件，收件字號竹北字第│
│  │                │                  │  ０二五０四０號，同年月七日│
│  │                │                  │  以贈與為原因之所有權移轉登│
│  │                │                  │  記，應予塗銷，回復登記為范│
│  │                │                  │  黃燕嬌名義。              │
├─┼────────┼─────────┼──────────────┤
│四│己○○○        │同編號二          │竹北地政事務所九十一年一月十│
│  │                │                  │八日收件，收件字號竹北字第０│
│  │                │                  │一一七五０號，同年月二十二日│
│  │                │                  │以夫妻贈與為原因之所有權移轉│
│  │                │                  │登記，應予塗銷，回復登記為范│
│  │                │                  │振兆名義。                  │
├─┼────────┼─────────┼──────────────┤
│五│丙○○、戊○○  │(1)翰林段110-1 號，│(1)九十年十二月二十九日之贈與│
│  │                │應有部分2650/19070│  契約及九十一年二月五日之所│
│  │                │                  │  有權移轉行為，應予撤銷。  │
│  │                │(2)翰林段110-1 號，│(2)九十一年一月十五日之贈與契│
│  │                │  應有部分16420/19│  約及九十一年二月五日之所有│
│  │                │  070             │  權移轉行為，應予撤銷。    │
├─┼────────┼─────────┼──────────────┤
│六│戊○○          │(一)同編號五之(1)    │(一)竹北地政事務所九十一年一月│
│  │                │                  │  三十一日收件，收件字號竹北│
│  │                │                  │  字第０二０五一０號，同年二│
│  │                │                  │  月五日以贈與為原因之所有權│
│  │                │                  │  移轉登記，應予塗銷，回復登│
│  │                │                  │  記為丙○○名義。          │
│  │                │(二)同編號五之(2)    │(二)竹北地政事務所九十一年一月│
│  │                │                  │  三十一日收件，收件字號竹北│
│  │                │                  │  字第０二０五二０號，同年二│
│  │                │                  │  月五日以贈與為原因之所有權│
│  │                │                  │  移轉登記，應予塗銷，回復登│
│  │                │                  │  記為丙○○名義。          │
├─┼────────┼─────────┼──────────────┤
│七│丙○○          │(一)翰林段110號，應 │(一)移轉所有權予被上訴人。    │
│  │                │  有部分各六分之一│                            │
│  │                │  。              │                            │
│  │                │(二)翰林段110-1 號，│(二)移轉所有權予被上訴人。    │
│  │                │  應有部分各六分之│                            │
│  │                │  一              │                            │
└─┴────────┴─────────┴──────────────┘


司法院資訊處製作；財團法人民間司法改革基金會備份。
